【裁判字號】    95,易,85
【裁判日期】    950725
【裁判案由】    贓物
【裁判全文】
臺灣宜蘭地方法院刑事判決                95年度易字第85號
公  訴  人  臺灣宜蘭地方法院檢察署檢察官
被      告  甲○○
                      台北市○○區○○街20巷12號3樓
上列被告因贓物案件，經檢察官提起公訴（94年度偵字第3183號
），本院判決如下：
    主  文
甲○○無罪。
    理  由
一、公訴意旨略以：被告甲○○於民國94年8月間，在宜蘭縣某
    商店，明知店家所販賣之諾基亞牌行動電話手機（2650型、
    序號000000000000000）1支係來路不明之贓物（係乙○○於
    94年8月5日3時至5時許，於其住處遭竊），竟予購買，並於
    94年8月10日17、18時許，將該贓物手機寄放在不知情之丙○○於桃園市經營之抓抓族商行寄賣，嗣於94年8月底將該
    贓物手機賣給不知情的廖衣庭使用後，始為警循線查獲，因
    認被告涉犯刑法第349條第2項之故買贓物罪嫌云云。
二、按犯罪事實應依證據認定，無證據不得認定犯罪事實；又不
    能證明被告犯罪者，應諭知無罪之判決，刑事訴訟法第154
    條第2項、第301條第1項分別定有明文。又事實之認定，應
    憑證據，如未能發現相當證據，或證據不足以證明，自不能
    以推測或擬制之方法，為裁判基礎；且認定不利於被告之事
    實須依積極證據，苟積極證據不足為不利於被告事實之認定
    時，即應為有利於被告之認定；另認定犯罪事實所憑之證據
    ，雖不以直接證據為限，間接證據亦包括在內，然而無論直
    接證據或間接證據，其為訴訟上之證明，須於通常一般之人
    均不致有所懷疑，而得確信其為真實之程度者，始得據為有
    罪之認定，倘其證明尚未達到此一程度，而有合理之懷疑存
    在，致無從為有罪之確信時，即不得遽為不利於被告之認定
    ；認定犯罪事實應依證據，為刑事訴訟法所明定，故被告否
    認犯罪事實所持之辯解，縱屬不能成立，仍非有積極證據足
    以證明其犯罪行為，不能遽為有罪之認定；依刑事訴訟法第
    161條第1項之規定，檢察官對於起訴之犯罪事實，應負提出
    證據及說服之實質舉證責任，倘其所提出之證據，不足為被
    告有罪之積極證明，或其指出證明之方法，無從說服法院以
    形成被告有罪之心證，基於無罪推定之原則，自應為有利於
    被告之認定（最高法院40年台上字第86號、30年上字第816
    號、76年台上字第4986號、30年上字第1831號、92年台上字
    第128號判例意旨參照）。又刑法第34章關於贓物犯規定，
    係針對行為人故意收受、搬運、寄藏、故買或牙保贓物，而
    助成他人財產犯罪目的惡行處罰，並非藉此課一般人民協助
    追查犯罪之責，故贓物罪責成立與否，取決於能否積極證明
    行為人有此犯罪故意，而非以被告有無交代所持贓證來源為
    斷。以故買贓物罪而言，須行為人確知故買者係贓物，否則
    對是否為贓物無此認識，即無由成立犯罪。因刑事被告無自
    證無罪義務，如有足證被告故買贓物積極事證，雖經明確供
    出持贓來源，於所成立之罪名固不生影響；反之，若不能確
    證此犯意存在，縱被告無從交代其客觀所持贓物來源，亦不
    得遽予推認其行為時主觀上確有贓物認識或犯罪希望。
三、本件公訴人認被告甲○○涉犯故買贓物罪嫌，係以：（一）
    依據證人乙○○之證詞、贓物認領保管單，足證諾基亞牌行
    動電話手機（2650型、序號000000000000000）1支，係乙○○失竊之手機，且依被告甲○○之供述、證人丙○○、廖衣
    庭、丁○○之證詞，亦可證明被告甲○○購買上開失竊之行
    動電話手機；（二）依被告甲○○所供述「我是來宜蘭玩的
    時候，手機壞了才購買，該手機係94年8月7日16、17時許，
    在宜蘭或羅東某通訊行以2000多元購買。94年8月10日將該
    手機寄賣在桃園市丙○○的店內，後來以1800元賣出」之情
    節、證人丙○○（桃園抓抓族商行負責人）證述「該手機是
    94年8月中旬17、18時許，甲○○拿來店內寄賣。94年8月下
    旬，以1800元賣給廖衣庭」等語、證人廖衣庭證述：「94年
    8月下旬，在抓抓族商行以1800元購得該手機」等語，可知
    被告甲○○在宜蘭購買贓物手機3天後就急著將贓物手機從
    台北拿到桃園以低價銷售轉手，被告之所為顯不符常情，被
    告顯然是明知贓物而購買；（三）被告甲○○使用之行動電
    話門號0000000000號之通聯紀錄顯示「該門號從94年8月5日
    到94年8月10日，使用次數非常多，卻都是使用序號0000000
    00000000號之行動電話手機，而不是使用被告所購買的贓物
    行動電話手機」，因此，被告甲○○所稱「我是來宜蘭玩的
    時候，手機壞了才以2000多元購買」云云，顯不可採，應該
    是貪小便宜，在宜蘭低價購買贓物手機，3天後拿到桃園變
    賣得利，被告顯然是明知贓物而購買；（四）依證人丁○○
    證述「我對宜蘭不熟，甲○○開車載我到路旁，他下車買，
    我沒有下車，是在一個市集，不是一個店面。甲○○為何要
    買，我不知道」之情節，足見被告甲○○所稱「在宜蘭或羅
    東某通訊行購買」云云，不足採信，被告甲○○能隨意暫停
    車就往市集購買行動電話手機，顯然是熟門熟路去某市集購
    買便宜的贓物行動電話手機，被告確實是明知贓物而購買等
    等，為其論據。
四、訊據被告甲○○固坦承有於94年8月間，在宜蘭縣內某處購
    買諾基亞牌行動電話手機（2650型、序號000000000000000
    ）1支後，於94年8月10日17、18時許，將該上開手機寄放在
    丙○○於桃園市經營之抓抓族商行寄賣，嗣於94年8月底以
    1800元之價格賣給廖衣庭等事實，然堅決否認有何故買贓物
    之犯行，辯稱「我不知道那支手機是贓物，我是在百貨公司
    賣茶葉，94年8月間來宜蘭玩，後來在回台北的路上，我發
    現手機故障，看到一個好像是夜市很熱鬧的地方，我想應該
    會有通訊行，就下車到通訊行買以2000多元買了1支中古手
    機，我沒有向店家要來源證明，買手機的時候，店家當場測
    試可以使用，但是我買手機後回到車上時，換上我的晶片卻
    沒有顯示訊號，沒有辦法使用，因為我急著要回台北，就沒
    有去找店家更換。後來我把自己原有手機之電池更換後，發
    現自己的手機沒有壞。之後發現是晶片的問題，買來的手機
    本身沒有壞，所以就把買來後沒有使用過那支手機拿去寄賣
    。我買的時候，那一型的手機全新市價約3、4000元，我買
    的時候並沒有覺得手機較便宜，也沒有懷疑該手機有問題，
    因為我是在通訊行買的。」等語，經查：
（一）被告收購後，於94年8月10日放在丙○○經營之抓抓族商
      行寄賣，並在94年8月底轉賣給廖衣庭之諾基亞牌行動電
      話手機（2650型、序號000000000000000）1支，為乙○○
      所有，於94年8月5日3時至5時許，在乙○○位於宜蘭縣羅
      東鎮○○街160巷17號住處失竊等情，固據證人乙○○、
      丙○○、廖衣庭、丁○○證述明確，並有贓物認領保管單
      1 件為證，且為被告所不否認，然此部分證據僅足證明上
      開手機屬於贓物，並不足以證明被告買受該手機時，已有
      贓物之認識。
（二）另公訴人雖認為「依被告甲○○、證人丙○○、證人廖衣
      庭供述之情節【所指內容參見前揭三（二）所載】，可知
      被告甲○○在宜蘭購買贓物手機3天後就急著將贓物手機
      從台北拿到桃園以低價銷售轉手，被告之所為顯不符常情
      ，被告顯然是明知贓物而購買。」云云，然查：被告已辯
      稱「我是以2000多元買中古手機，我買的時候並沒有覺得
      手機較便宜。」等語，且公訴人既未舉證證明被告係以多
      少之價格購買本案之諾基亞牌行動電話手機（2650型）？
      上開購買價格與被告事後轉賣金額1800元間存有多少錢之
      價差？則其所指被告係以低價購入手機，再以低價轉售乙
      節，即乏依據，無從據此而推認被告是明知贓物而購買。
      其次，行動電話手機在現時已成為生活上通常使用之物品
      ，行動電話廠商為迎合市場需求，就性能及款式不斷推陳
      出新，機種之變化速度很快，消費者擁有多機及頻繁更換
      手機之情形非屬罕見，是被告於購買本案之諾基亞牌行動
      電話手機（2650型）後旋即轉手他人，亦無任何不合理之
      處。再者，有無故買贓物犯行，應以被告購入系爭手機時
      為判斷標準，購入後何時出售、因何故而出售、出售方式
      如何（賣斷或寄賣）、是否會因此損失價差等節，究與先
      前之主觀犯意如何之間缺乏直接關連。因此，公訴意旨單
      憑被告在宜蘭購買本案之手機3天後就將該手機拿到桃園
      轉售，認定被告購入上開手機時主觀上知悉為贓物云云，
      應無可採。
（三）公訴人又認為：「依被告甲○○使用之行動電話門號0000
      000000號之通聯紀錄顯示該門號從94年8月5日到94年8月1
      0日，使用次數非常多，卻都是使用序號000000000000000
      號之行動電話手機，而不是使用被告所購買的贓物行動電
      話手機，因此，被告甲○○所稱我是來宜蘭玩的時候，手
      機壞了才以2000多元購買云云顯不可採，應該是貪小便宜
      ，明知而低價購買贓物手機。」云云，然查：被告辯稱「
      買手機的時候，店家當場測試可以使用，但是我買手機後
      回到車上時，換上我的晶片卻沒有顯示訊號，沒有辦法使
      用，因為我急著要回台北，就沒有去找店家更換。後來我
      把自己原有手機之電池更換後，發現自己的手機沒有壞。
      之後發現是晶片的問題，買來的手機本身沒有壞，所以就
      把買來後沒有使用過那支手機拿去寄賣。」等語，觀其辯
      詞尚無明顯不合理之處，況且縱令被告所辯購買手機之動
      機不可採，然依前所述，即便被告否認犯罪事實所持之辯
      解不能成立，仍需有積極證據足以證明其犯罪行為，方能
      為有罪之認定，就本件情形而言，被告購買本案之諾基亞
      牌行動電話手機（2650型）後，未曾使用即轉手他人之舉
      動，於現今民眾擁有多支手機及頻繁更換手機之社會交易
      情況下並非罕見，顯無從由此推認被告是明知贓物而購買
      。故公訴人上開主張，殊嫌速斷，仍不足採。
（四）公訴人復認為「依證人丁○○證述之情節【所指內容參見
      前揭三（四）所載】，足見被告甲○○所稱在宜蘭或羅東
      某通訊行購買云云不足採信，被告甲○○能隨意暫停車就
      往市集購買行動電話手機，顯然是熟門熟路去某市集購買
      便宜的贓物行動電話手機，被告確實是明知贓物而購買」
      云云，然查：證人丁○○已於本院審理時結證「94年8月
      與被告來宜蘭玩，被告下車去買手機，被告是在一個市集
      下車，我有看到有通訊行的招牌，被告上車的時候才說他
      買了手機。」等語明確（見本院卷第31至33頁），是被告
      所辯「94年8月間來宜蘭玩，看到一個好像是夜市很熱鬧
      的地方，就下車到通訊行以2000多元買了手機。」乙節，
      即非全然無據。再者，被告係居住於台北，來宜蘭玩時遇
      原有手機疑似發生故障，遂於路過宜蘭某熱鬧市集時，下
      車入市集內購買手機，乃屬亟自然之事，與所謂之「熟門
      熟路」顯然無關。況縱使被告無法提供購買手機之通訊行
      門市或攤商之資料以供查證，然被告本無自證無罪之義務
      ，究不能以被告未能證明其辯詞真正為由，反向推論被告
      成立故買贓物之犯行；更何況證人丙○○亦證稱「到94年
      8月份，我作手機生意已經半年多，一般客人都只問手機
      好不好用，都是買了就走，不會要求店裡開證明，大多是
      要求開收據，如果客人要求的話才會給客人手機來源證明
      ，」等語綦詳（見本院卷第33至36頁），是被告購買本案
      手機時，未要求出售者出具手機來源證明，亦合於一般交
      易常情，再佐以持有手機依現行法規不必隨身攜帶合法來
      源之證明文件，移轉手機所有權時，亦無辦理登記之辨識
      系統或公示制度，故一般通訊行收購中古手機時，充其量
      僅係由買受商家向出賣人索取毫無憑據之切結書以避免可
      能之訴訟而已，買受人取得出賣人所書立之切結書，亦不
      足以作為無贓物認識之合法擔保，故被告究能否提出收購
      手機之來源證明，與被告有無贓物認識之證明非至關重要
      ，尚難以被告無法提出來源證明文件，即遽認被告對取得
      之手機有贓物之認識。因此，公訴意旨單憑被告係在市集
      購買手機，並非在門市購買手機，認定被告購入上開手機
      時主觀上知悉為贓物云云，亦不足取。
（五）再者，本件被告與經營手機買賣業者所交易之諾基亞牌行
      動電話手機（2650型）1支，該手機並不具有任何特殊性
      、機密性，一般市面上本來就有許多中古手機交換買賣之
      店家，中古手機在市場上本有流通之特性，加以手機並非
      如汽車、機車等相當容易判斷是否為贓物，且依卷附該手
      機之外觀相片以觀（見警卷第13、14頁），亦無任何使人
      產生該手機為屬贓物之聯想，況且被告係百貨公司售貨員
      ，並非專業之手機銷售從業人員，顯難認定其有辨別贓物
      手機之專業能力，因此自難謂被告對本案手機有贓物之認
      識。更何況，苟被告確係明知所購之本案手機係屬贓物，
      衡諸常理，被告豈敢貿然將該贓物手機寄放於友人丙○○
      所經營之商行轉售，而毫不掩飾自己之身份？準此，被告
      關於不知該手機為贓物之所辯並非無稽，已然可見，不能
      以事後發現其為贓物，進而推定被告於購買之初已有贓物
      之認識。
五、綜上所述，本案既不能證明被告在行為時具有如何知贓而故
    買之犯意，公訴人徒因被告所持物品業經證明為贓物、又未
    詳供來源、購買後未使用即轉售、有關購買之動機及地點之
    辯解不足採，認為被告應負故買贓物刑責，係以被告應交代
    所持物品來源以自證欠缺犯罪故意之消極事實，核與前揭二
    所舉之判例意旨不合。此外，復查無其他積極之證據，足以
    證明被告有何故買贓物之犯行，自應諭知無罪之判決。
據上論斷，應依刑事訴訟法第301條第1項，判決如主文。
本案經檢察官陳嘉瑜到庭執行職務
中    華    民    國    95    年    7    月     25    日
                  刑事第四庭審判長法  官  林惠玲
                                  法  官  郭淑珍
                                  法  官  劉家祥
以上正本證明與原本無異。
如不服本判決應於收受本判決後10日內向本院提出上訴書狀，其
未敘述上訴理由者，並得於提起上訴後10日內向本院補提理由書
狀(均須按他造當事人之人數附繕本)「切勿逕送上級法院」。
                                  書記官  邱淑秋
中    華    民    國    95    年    7     月    28    日


司法院資訊處製作；財團法人民間司法改革基金會備份。
